【裁判字號】    92,上訴,3374
【裁判日期】    921103
【裁判案由】    強盜等
【裁判全文】
臺灣高等法院刑事判決                          九十二年度上訴字第三三七四號
    上  訴  人  丙○○
    即  被  告
                        （現於  臺灣基隆看守所羈押中）
                        國民
    指定辯護人  本院公設辯護人  乙○○
右上訴人因強盜等案件，不服臺灣基隆地方法院九十二年度訴字第三三五號，中華民
國九十二年八月二十八日第一審判決（起訴案號：臺灣基隆地方法院檢察署九十二年
度偵字第二一三一號），提起上訴，本院判決如左：
    主  文
原判決關於強盜暨執行刑部分撤銷。
丙○○意圖為自己不法之所有，以強暴、脅迫至使不能抗拒而使他人交付其物，處有
期刑徒貳年柒月。
    事  實
一、丙○○因經商失敗，積欠「賴泰鴻」債務而無法償還，遂意圖為第三人不法之所
    有，起意強盜，以快速賺取現金而先行償還利息。適於九十二年六月三日（起訴
    書誤載為四日）下午四時許，在台北縣汐止市○○路高速公路涵洞下，拾得戊○○所有輕型機車ＥＧＷ─一０八號車牌一面，竟圖為自己不法所有，將之易持所
    有為所有，懸掛於其父所有而供其使用之ＷＷＬ─二四二號輕型機車上使用，作
    為強盜時掩飾之用。丙○○遂於九十二年六月四日上午九時三十分許，身著白色
    胸前有四個圖案之Ｔ恤及淺藍色牛仔褲，頭載藍色全罩安全帽，口載白色口罩，
    攜帶非屬兇器之塑膠製玩具伸縮刀一把，駕駛上開輕機車，在基隆市○○區○○
    街九十三號百福郵局附近等候作案對象。至當日上午十一時四十五分許，見丁○○前往該郵局提款機取款，隻身可欺，遂在丁○○提款完畢時，上前自後輕拍其
    肩，待其轉身後，即以雙手握住丁○○雙臂，並脅迫表示要錢，否則將加以毆打
    ，至使丁○○不能抗拒，而交出其口袋中方才所領之現金新台幣（下同）三千元
    ；得手後，旋駕駛上開輕機車而逃逸，並將該把玩具伸縮刀拋棄在百福橋下而使
    之滅失。所得之中二千元匯入「賴鴻泰」之帳戶清償，其中一千元供其花用。嗣
    於九十二年六月十二日上午八時四十分計，於基隆市政府警察局第三分局五堵派
    出所警員對其偵訊另搶奪案（業經原審判處罪刑確定）時，在其犯罪未發覺前自
    首而受裁判，並經警查扣得作案用之該機車一部、車牌一面、安全帽一頂、白色
    Ｔ恤一件、淺藍色牛仔褲一件、白色口罩一個。
二、案經基隆市政府警察局第三分局報請台灣基隆地方法院檢察署檢察官偵查起訴。
    理  由
一、訊據上訴人即被告丙○○對於右揭事實，除辯稱伊認為伊所為係犯恐嚇取財罪，
    不是犯強盜罪外，餘皆供承不諱，並經證人即被害人戊○○、丁○○於偵查中檢
    察官訊問時及本院審理時結證屬實，並有前述證物扣案及照片十張（包括郵局提
    款機翻拍照片四張）在卷（見偵查卷第二十三頁至第三十頁）可稽，足見被告之
    自白與事實相符，可以採信，其犯行洵堪認定。按刑法第三百二十八條第一項之
    強盜罪，與刑法第三百四十六條第一項之恐嚇取財罪，其區別在於強盜罪之強暴
    、脅迫等行為，係眼前之危害，被害人並無決定可否之自由；恐嚇之行為，係未
    來之危害，被害人尚有時間自由，無需當下決定可否。何況，強盜罪之強暴行為
    ，因迫在眉睫，除使人交付財物外，尚包括取人之物；而恐嚇取財罪，因被害人
    尚有時間自由及意思自由，故其型態止於使人交付財物；是故以強暴或脅迫而著
    手取財，無論是使人交付財物或取人之物，即非恐嚇取財罪之範圍。申言之，凡
    行為人之強暴或脅迫等行為，「足以」壓抑被害人之自由「至」「使被害人不能
    抗拒」之程度，即構成強盜罪；不以現實壓抑程度已「致」「使被害人不能抗拒
    」之程度為必要。證人即被害人丁○○於本院審理時結證稱：「當時我領完錢後
    ，被告從後面用雙手抓住我，並對我說不要動，我好像有看到他手上有武器，我
    回頭看他，我向他說我家不是很有錢，請他放我走，但他還是說不要動，我很害
    怕，就對他說，那我給你三千元請你放我走，他拿到錢後就騎車離開」、「（問
    ：被告有叫你拿錢給他？）沒有，但我從雙方間的行為判斷，且現場是在提款機
    旁，他是要錢，所以我才拿錢給他」、「（問：被告有無強暴、脅迫你？）被告
    用手抓住我，並對我一直說不要動」、「（問：那時候你能抗拒嗎？）我認為我
    不能，因為被告的雙手抓我手臂很牢，且他的手上好像有武器」、「（問：你能
    確定被告當時手中拿什麼東西？）我不能確定他手中拿什麼東西」、「（問：那
    你係因被告雙手抓住你而害怕，所以你認為不能抗拒？）是的」、「（問：被告
    抓你的時間有多久？）我不能確定，但應有幾分鐘的時間」、「（問：被告對你
    說了哪些話？）我僅聽到他一直說小姐不要動」、「（問：被告係用雙手抓住你
    ？）是的」、「（問：既然被告用雙手抓你，他如何手上又拿東西？）我不知道
    ，但我明明就有看到」、「（問：被告當時有用手拍你，並對你說不給錢要打你
    等語，你有無聽到？）他用手拍打我，我並沒有感覺到，且也沒聽到他說那些話
    ，我僅聽到他說不要動」等語，被告於本院審理時亦供稱：「我當時是用手拍被
    害人，並不是用手抓他，我對被害人說錢不要收進去，要她給我錢，否則我要打
    她，被害人就拿錢給我，我就騎機車離開了」、「（問：你對被害人講上開話時
    ，手中有拿那隻玩具刀？）當時我雖然有帶該玩具刀，但我沒有拿出來用」、「
    （問：用哪隻手拿的？）用右手拿」等語，足見本案被害人遭壓抑之程度，已足
    以使其至不能抗拒之程度，即為「至使不能抗拒」，為強盜罪之不能抗拒無疑，
    不因被害人自行交付財物而有不同，被告辯稱其所為係成立恐嚇取財罪，不成立
    強盜罪云云，實不足取。
二、核被告所為，係犯刑法第三百三十七條之侵占遺失物罪、第三百二十八條第一項
    之強盜罪。被害所犯侵占遺失物罪，係用來掩護其後強盜之犯行，已據被告自始
    供明（偵查卷第十二頁），為強盜之方法行為，與強盜罪間有方法、目的之牽連
    關係，為牽連犯，應從一重之強盜罪處斷。公訴人雖認此部分應分論併罰云云，
    容有誤會。被告雖攜帶玩具伸縮刀一把，惟該把伸縮刀係塑膠材質，且係小朋友
    之玩具，以之刺人時，會自動縮起來，無法割傷人等情，已據被告供明（偵查卷
    第六十七頁、原審法院九十二年七月二十四日訊問筆錄第二頁），是該把塑膠製
    玩具伸縮刀，非屬兇器，且被告於強盜時並未用以對被害人施強暴、脅迫，從而
    該把塑膠製玩具伸縮刀並非施用犯罪之兇器無疑，附此敘明。按刑法第六十二條
    所謂自首，祇以犯人在其犯罪未發覺前，向該管公務員自承犯罪而受裁判為已足
    ，至是否同受他案訊問一併供出，與其自首之效力，並不生何影響，最高法院著
    有三十年上字第一四０號判例可循。本件被害人於事發當日九十二年六月四日雖
    即報案，惟當時被害人因心慌並未能記住車牌，而歹徒因戴全罩安全帽，被害人
    也沒有看見其臉部，連安全帽顏色也不知道，此為被害人自承在卷，警詢筆錄記
    載（見偵查卷第十七頁至第十九頁）甚明。迨九十二年六月十二日十五時五十分
    許被害人丁○○在基隆市政府警察局第三分局指認被告犯本案，係因於同日上午
    八時四十分被告到案自陳：九十二年六月四日上午十一時四十五分許在基隆市○○區○○街九十三號前之百福郵局提款機前犯本案等語（見偵查卷第五頁），警
    員比對先前丁○○報案時間、地點、行為態樣等資料，始通知其指認。在被告陳
    述之前，警員並不知何人搶丁○○財物，而被告到案，則是因被告於九十二年六
    月五日上午七時許，另又搶奪甲○○之財物，而甲○○於同月十二日（已相隔七
    日）上午七時許，發現被告行蹤，遂通知其夫李昌南尾隨跟監，並報警處理，經
    警到場查獲，被告於警詢時坦承自丁○○搶得財物，因搶奪與強盜並非同一案件
    ，其於搶奪甲○○案訊問時，向警員承認丁○○一案犯罪事實，自係於他案訊問
    中一併供出警察原先尚未發覺之罪，揆諸前揭判例意旨，即應成立自首，爰依刑
    法第六十二條規定減輕其刑。
三、原審認被告罪證明確，而予論罪科刑，固非無見。惟查被告對於未發覺之強盜罪
    自首而受裁判，未依法減輕其刑，尚有未洽。被告上訴意旨認其所為係成立恐嚇
    取財罪，不成立強盜罪云云，雖無理由，惟原判決既有上開可議之處，自應由本
    院將原判決關於強盜部分撤銷改判。爰審酌被告之品行（無前科，有本院被告全
    國前案紀錄表在卷可稽）、生活狀況、智識程度、犯罪之動機、目的、犯罪所生
    之危害、尚未與被害人達成民事和解，賠償被害人損失，僅當庭向被害人丁○○
    致歉（見原審九十二年八月七日訊問筆錄第二頁），且其在犯罪後已然坦承犯行
    ，表示悔悟等情，量處如主文第二項所示之刑。扣案之機車一部、安全帽一頂、
    白色Ｔ恤一件、淺藍色牛仔褲一件、白色口罩一個，本係被告騎乘機車必備之物
    ，並非專供竊盜或強盜所用之物，衡之比例原則，不予宣告沒收。玩具伸縮刀一
    把，已經丟棄而滅失，並經被告供明，爰不予宣告沒收。又原判決既因部分撤銷
    改判，其原定執行刑，亦屬無可維持，應併予撤銷，併此敘明。
據上論斷，應依刑事訴訟法第三百六十九條第一項前段、第三百六十四條、第二百九
十九條第一項前段，刑法第三百三十七條、第三百二十八條第一項、第五十五條、第
六十二條前段，罰金罰鍰提高標準條例第一條前段，判決如主文。
本案經檢察官劉靜婉到庭執行職務。
中      華      民      國    九十二    年     十一     月      三      日
                              臺灣高等法院刑事第十五庭
                                  審判長法  官  房  阿  生
                                        法  官  蔡  光  治
                                        法  官  雷  元  結
右正本證明與原本無異。
如不服本判決，應於收受送達後十日內向本院提出上訴書狀，其未敘述上訴之理由者
並得於提起上訴後十日內向本院補提理由書（均須按他造當事人之人數附繕本）。
                                        書記官  黃  德  煌
中      華      民      國    九十二    年     十一     月      六      日
附錄  本判決論罪科刑法條：
刑法第三百二十八條第一項：
意圖為自己或第三人不法之所有，以強暴、脅迫、藥劑、催眠術或他法，至使不能抗
拒，而取他人之物或使其交付者，為強盜罪，處五年以上有期徒刑。


司法院資訊處製作；財團法人民間司法改革基金會備份。
